【裁判字號】    94,上,886
【裁判日期】    950301
【裁判案由】    清償債務
【裁判全文】
臺灣高等法院民事判決                   94年度上字第886號
上  訴  人  丙○○
訴訟代理人  李逸文律師
複代理人    許坤皇律師
被上訴人    甲○○
訴訟代理人  陳河泉律師
上列當事人間清償債務事件，上訴人對於中華民國94年9 月20日
台灣桃園地方法院93年度訴字第1274號第一審判決提起上訴，經
本院於95年2月15日言詞辯論終結，並判決如下：
    主  文
上訴駁回。
第二審訴訟費用由上訴人負擔。
    事實及理由
一、上訴人起訴主張：
  (一)訴外人王珮瑄積欠上訴人新台幣（下同）1,712,800元， 經
    王珮瑄之夫即被上訴人甲○○承諾與王珮瑄併存承擔此債務
    後，約定自90年8月21日起按月償還2萬元至清償完畢為止。
    惟被上訴人及王珮瑄僅償還11萬元，被上訴人已於原審中否
    認此承擔債務之協議，故上訴人得就原債務金額之全部扣除
    已償還之11萬元併為請求。
  (二)原審關於上訴人與被上訴人間有無針對王珮瑄對上訴人之債
    務成立併存之債務承擔契約，就證據之認定、探求當事人意
    思表示之真意及法律關係之釐清等判斷有不當之處。債務承
    擔契約之成立非以書面為要式行為，若被上訴人就債務人、
    債權人、債務之範圍、數額等均知悉而表示承擔債務之意思
    ，並與上訴人達成合意，即足認二者間已成立債務承擔契約
    。原審原證 2之還款協議書縱未經被上訴人簽名，若雙方明
    確知悉系爭債權之存在，就系爭債務之範圍、數額等均有所
    了解，自無須以書面簽定還款協議書為必要，得以雙方意思
    表示合致而認定系爭債權承擔契約是否合法成立。兩造於90
    年7月23日晚間7時許，在桃園市○○路455號1樓之會客大廳
    達成協議，由被上訴人承擔系爭債務，並將雙方協議內容以
    書面訂定如原審原證 2之還款協議書，上訴人基於朋友情誼
    ，並堅信被上訴人官拜少校，其人格可擔保定會依據雙方協
    議之內容履行清償義務，因而允許被上訴人無須在還款協議
    書上簽名。詎被上訴人竟予以否認，實屬卸責之詞。被上訴
    人曾於兩造均不爭執之錄音帶中，反覆多次明確表示將負責
    並處理其配偶之債務，並承諾每個月以 2萬元給付上訴人以
    清償系爭債務，應係為債務承擔之意思表示。依證人張惠民
    於原法院之證詞，足認兩造已就系爭債務達成協議，被上訴
    承擔系爭債務，並依每月返還 2萬元之方式與其配偶共同清
    償債務，僅細節部分張惠民並不清楚，不得依此驟斷被上訴
    人並未知悉系爭債務之金額、範圍等。又，併存之債務承擔
    契約既然成立，王珮瑄仍應負清償之責，債務清償款項不論
    係由王珮瑄清償，陳素靜之帳戶匯出或由任何他人之帳戶匯
    出，僅係被上訴人、王珮瑄與他人間之關係而已，並不影響
    此併存債務承擔契約之認定。
  (三)上訴聲明：
    1.原判決廢棄。
    2.被上訴人應給付上訴人1,602,800元，及其中之590,000元
      自起訴狀繕本送達之翌日起至清償日止按年息5%計算之利
      息。
    3.第一、二審訴訟費用由被上訴人負擔。
    4.上訴人願供擔保，請准宣告假執行。
二、被上訴人則以：
  (一)上訴人在90年間某日晚上，一人獨自前來被上訴人住處之警
    衛室，非事先約好，係上訴人不約自來，被上訴人僅承諾幫
    忙督促被上訴人配偶優先處理債務，並未承諾債務之承擔。
    上訴人於提出之還款約定書，被上訴人根本未曾簽署亦從未
    見過，係上訴人單方面杜撰製作，被上訴人否認該還款約定
    書形式及內容之真正，亦否認上訴人所稱90年 7月23日有於
    被上訴人住家警衛室承諾為王珮瑄清償債務及書立還款約定
    書之事實（若有此事實，為何上訴人當時不要求被上訴人於
    還款約定書上簽名？）。上訴人與被上訴人根本不熟，只見
    過幾次面，何來朋友情誼？熟識者為上訴人之配偶賴美慧與
    被上訴人之配偶王珮瑄。依上訴人所提之借據（王珮瑄所簽
    立）所示，借據所載日期為90年7月26日，則於90年7月23日
    王珮瑄尚未簽立借據時，被上訴人不可能同意承擔債務。被
    上訴人根本不清楚王珮瑄與上訴人及其妻賴美慧間之債權債
    務關係，亦不清楚王珮瑄總共欠上訴人及賴美慧多少錢，被
    上訴人不可能承擔王珮瑄所負之債務。上訴人所提還款紀錄
    ，其中90年11月22日轉帳2萬元，90年12月21日轉帳2萬元，
    91年2月18日轉帳1萬元，經被上訴人詢問王珮瑄後，王珮瑄
    表示係由其自己帳戶所轉帳，而90年10月19日陳素靜之匯款
    2萬元， 係王珮瑄託其友人陳素靜，以陳素靜名義匯款予上
    訴人，而90年8月21日轉帳2萬元及90年9月18日轉帳2萬元，
    雖係由被上訴人帳戶轉帳予上訴人，係因王珮瑄無款而暫向
    被上訴人借款，而由被上訴人轉帳予上訴人而已，上訴人於
    原審主張被上訴人陸續轉帳還款11萬元，並非事實等語置辯
    。
  (二)答辯聲明：
    1.上訴駁回。
    2.第二審訴訟費用由上訴人負擔。
    3.若受不利判決，被上訴人願供擔保請准宣告免予假執行。
三、兩造不爭之事實：
  上訴人主張王珮瑄積欠上訴人債務，上訴人已取得對王珮瑄1,
  712,800元之執行名義， 經聲請原法院對王珮瑄強制執行而無
  效果，上訴人上開債權嗣獲清償11萬元之事實，業據上訴人提
  出原法院之執行命令、王珮瑄出具之借據等影本附於原法院93
  年度桃簡字894號卷第6、8頁為證， 復經證人王珮瑄於原法院
  證述無訛，且為被上訴人所不爭執（原審卷第42頁），堪信屬
  實。
四、兩造爭點之論述：
  上訴人主張被上訴人（即王珮瑄之夫）於90年7 月23日在被上
  訴人家中客廳，承諾為王珮瑄承擔系爭債務，而與上訴人成立
  併存之債務承擔契約，並約定自90年 8月20日起，於每月20日
  按月清償 2萬元，至清償完畢為止，惟被上訴人清償11萬元後
  即未再依約清償等情，則為被上訴人所否認。是本件兩造之爭
  點即為兩造間究竟有無針對王珮瑄負欠上訴人之系爭債務成立
  併存之債務承擔契約？
  (一)按併存之債務承擔係指第三人與債權人訂立契約，約定與債
    務人就同一債務，各負全部給付責任而言。債務承擔，不論
    為免責的債務承擔或約定之併存的債務承擔，均必以第三人
    與債權人互相表示意思一致，為成立該承擔契約之前提。苟
    無該承擔債務之合致意思表示，縱第三人基於其他原因（例
    ：民法第 268條所定之第三人負擔契約），須對債權人為給
    付，自非屬於債務承擔。最高法院86年度台上字第2700號裁
    判可供參照。是所謂債務承擔，係由第三人與債權人間就債
    務人之債務由第三人承擔有意思表示之合致而成立承擔契約
    為前提。次按當事人主張有利於己之事實者，就其事實有舉
    證之責任。民事訴訟法第 277條前段定有明文。被上訴人既
    否認兩造間就系爭債務有由被上訴人承擔之意思表示合致，
    應由上訴人就此負舉證之責，合先敘明。
  (二)上訴人就兩造間成立由被上訴人承擔系爭債務契約乙節，係
    提出還款約定書乙紙為證（見上開桃簡卷第 7頁），其上記
    載：「甲○○、丙○○就王珮瑄借款1,712,800元（ 王李素
    鑾互助會侵占會款之文字於正本已遭刪去），甲○○用人格
    、信用作擔保還款，由90年7月23日、每月20日前還款2萬元
    ，自90年 8月20日起至還款完畢」等文字（原審卷第14、28
    頁），該還款約定書僅有上訴人之簽名，被上訴人並未簽名
    於其上，上訴人雖主張因被上訴人官拜少校且已口頭承諾還
    款，始未堅持被上訴人簽名云云。惟按，債務承擔契約固非
    要式行為，惟對於契約之必要之點意思表示必須一致，否則
    其契約即難謂已成立。經查，上訴人於起訴狀主張：「查王
    珮瑄之夫即被告甲○○，曾經承諾為妻王珮瑄給付原告上述
    款項，於書立約定書時，由某立委助理在場（姓名於被告否
    認時陳報）‧‧‧」等語（見上開桃簡卷第3、4頁），嗣經
    原法院函請上訴人提出所欲傳喚之證人後，上訴人則改稱：
    「證人張惠民任職於雲林縣縣議會議長陳清秀服務處，因原
    告求予協助，特由張惠民當場致電被告，被告並於與張惠民
    電話對談中，確實承擔系爭債務」（原審卷第25頁），前後
    主張已有未合，顯見上訴人無法提出兩造成立債務承擔契約
    之證人。嗣上訴人在上訴理由狀聲請傳喚證人乙○○，待證
    事實為：兩造於90年7 月23日就系爭債務由被上訴人承負擔
    已達成共識云云（本院卷第19頁反面）。惟證人乙○○（上
    訴人胞兄）於本院行準備程序時證稱當天係在車上等上訴人
    ，並未在場等語（本院卷第40頁），足證上訴人主張被上訴
    人同意承擔債務乙節，實則無目擊證人之存在。證人張惠民
    於原法院證稱：「我是雲林縣議長陳清秀的秘書，因為被告
    是公務人員，他在花蓮工作，所以當時原告去找議長說可否
    幫忙處理債務，當時議長把這件工作交給我，我是打電話到
    被告的工作地點，我當時有聯絡到被告，被告有承認他們這
    邊的人確實有欠這條債務，而且正在與原告協調中，而且他
    本人也有答應個人每個月會還原告2萬元， 後續他們怎麼處
    理我就不瞭解了」、「（問：原告去找你們請你們出面協調
    時，是講何人欠何人錢？）因為我們只是民眾服務案件，所
    以我只知道被告這邊的人有欠原告這邊的人錢，原告當時是
    有拿本票給我看」、「被告當時是告訴我他已經和原告這邊
    協調好他每個月會還2萬元， 意思是叫我不需要再對他施壓
    了」、「（問：當時你與被告通電話時，他是否有表示說他
    要承擔別人的債務？）他是說這筆錢他會處理」等語（原審
    卷第59、60頁）。依上開證詞，證人張惠民係為選民服務事
    件而致電被上訴人並施壓，惟張惠民對於該事件中何人為債
    權人、何人為債務人均未能具體明瞭，且依張惠民所述，被
    告於電話亦僅表示其會處理該筆債務，並未明確表示其承擔
    系爭債務之意思。復依證人即上訴人之妻賴美慧於原法院證
    稱：「（問：當時被告有沒有說要承擔他太太與岳母的債務
    ？）他當時是說會幫忙處理，但沒有明確的說要承擔債務」
    、「我是想說跟他岳母要這筆債，但是因為他岳母一直沒有
    辦法還這筆錢，所以就想說找被告談看看」等語（上開卷第
    61頁），亦未能證明被上訴人有承擔系爭債務之意思表示。
    是上訴人並未能證明被上訴人與上訴人就承擔系爭債務之意
    思表示已達成合致。
  (三)上訴人另以被上訴人於簽立約定書後，曾於90年8月21日、9
    月18日、10月19日、11月22日、12月21日，各返還 2萬元，
    於91年1月18日返還1萬元，共返還11萬元之事實，主張被上
    訴人確與其成立債務承擔契約，並提出存摺內頁影本 2紙為
    證（原審卷第33、34頁）。查，依被上訴人所提出之存摺內
    頁所示，僅有 2筆款項係由被上訴人匯予上訴人，是上訴人
    所獲清償之11萬元，尚無從證明均係被上訴人所為，則上訴
    人欲以之佐證被上訴人有依約定書履行義務之事實，已難成
    立。而且被上訴人縱有清償系爭債務之事實，其或出於民法
    第268條所定之第三人負擔契約，亦或因民法第311條所定之
    第三人清償之故，非必係基於債務承擔之契約。再者，依上
    訴人提出王珮瑄出具之借據，其上記載「90年7 月26日到王
    家立書」（原審卷第8頁）， 主債務人係王珮瑄，衡情在王
    珮瑄尚未出具借據前，被上訴人沒有在90年7 月23日同意承
    擔債務之可能。
  (四)再依兩造所不爭執之電話錄音譯文所示（原審卷第62、65、
    66頁），被上訴人雖於與賴美慧之電話對話中表示：其確有
    承諾每月給 2萬元予賴美慧以解決其妻與岳母之債務問題等
    語，惟亦同時強調：「‧‧‧我不可能賣房子來還妳錢，說
    實在，因為她們家與我沒有絕對上的關係，對不對？‧‧‧
    之前跟妳先生（即上訴人）說過，錢也不是我欠妳的，那我
    也是基於道義上，我能幫忙我儘量幫忙‧‧‧任何法律上來
    講，沒有說這岳父母家的債務要由女婿來還，對不對？我基
    於因為婚姻上的關係，我基於道義上的幫忙‧‧‧」等語，
    根據被上訴人與賴美慧於電話中之對話內容，固可認定被上
    訴人曾經承諾為王珮瑄以每月2 萬元清償對賴美慧所欠之債
    務（按，系爭債務之債權人原為賴美慧，嗣轉讓與上訴人，
    故由上訴人提起本件訴訟，此為兩造所不爭執，原審卷第62
    頁），惟系爭債務本係被上訴人之妻王珮瑄與岳母所負欠，
    與被上訴人無涉，而被上訴人基於親誼，同意於能力範圍內
    代其妻與岳母清償，屬人情之常。惟衡諸事理，被上訴人對
    於所承諾之清償應僅限於任意清償，並無受該等債務拘束之
    意，始符合一般之通念。易言之，被上訴人固有代為清償之
    意，但仍無意使自己成為債務人，否則，如僅因代他人清償
    即認有承擔債務之事實，不僅對該第三人過苛，亦將使此種
    基於親誼之代償行為不再出現，是被上訴人上開之承諾，於
    性質上充其量僅能認係由第三人清償之法律關係，尚不能認
    定被上訴人有承擔全部債務之意思表示。
  (五)況且，所謂債務承擔係由第三人加入原債權債務關係而成為
    債務人，該第三人因此負擔債務，而債權人則增加追償之對
    象，是無論對第三人或債權人而言，均屬重大之權利變更事
    項，自應有明確之意思表示合致始能成立。如被上訴人確有
    承擔債務之意思表示，上訴人應有以書面而為確保權利之方
    式；何況依上訴人所主張，還款約定書係上訴人至被上訴人
    家中製作，苟被上訴人已同意承擔債務，上訴人怎可能不要
    求被上訴人簽字以示負責？是綜合上開說明及事證，本院認
    為上訴人主張兩造間就系爭債務成立債務承擔契約云云，因
    乏具體之實據，尚難認其為真正，上訴人之主張，不足採信
    。
五、綜上所述，被上訴人抗辯兩造間並未成立債務承擔契約等語
    ，為可採信。從而，上訴人主張依併存債務承擔之法律關係
    ，請求被上訴人給付1,602,800元， 及其中59萬元自起訴狀
    繕本送達之翌日起至清償日止，按年息5%計算之利息，為無
    理由，應予駁回。是則原審為上訴人敗訴之判決並駁回其假
    執行之聲請，於法並無不合。上訴意旨指摘原判決不當，求
    予廢棄改判，為無理由，應予駁回。
六、本件事證已臻明確，兩造其餘攻擊防禦方法，經審酌後，或
    與本件無涉，或與判決結果不生影響，毋庸一一論列。
七、據上論結，本件上訴為無理由，依民事訴訟法第449條第1項
    、第78條，判決如主文。
中    華    民    國    95    年     3    月     1    日
                  民事第二庭審判長法  官  吳謙仁
                                  法  官  李瓊蔭
                                  法  官  蘇瑞華
正本係照原本作成。
如不服本判決，應於收受送達後20日內向本院提出上訴書狀，其
未表明上訴理由者，應於提出上訴後20日內向本院補提理由書狀
（均須按他造當事人之人數附繕本）上訴時應提出委任律師或具
有律師資格之人之委任狀；委任有律師資格者，另應附具律師資
格證書及釋明委任人與受任人有民事訴訟法第466 條之1第1項但
書或第2項（詳附註）所定關係之釋明文書影本。
中    華    民    國    95    年    3     月    2     日
                                  書記官  賴以真
附註：
民事訴訟法第466條之1（第1項、第2項）：
對於第二審判決上訴，上訴人應委任律師為訴訟代理人。但上訴
人或其他法定代理人具有律師資格者，不在此限。
上訴人之配偶、三親等內之血親、二親等內之姻親，或上訴人為
法人、中央或地方機關時，其所屬專任人員具有律師資格並經法
院認為適當者，亦得為第三審訴訟代理人。


司法院資訊處製作；財團法人民間司法改革基金會備份。
